【裁判字號】    96,訴,2330
【裁判日期】    990331
【裁判案由】    分割共有物
【裁判全文】
臺灣板橋地方法院民事判決              96年度訴字第2330號
原      告  辛○○
            壬○○
            辰○○
            丑○○
            癸○○○
            子○○
共      同
訴訟代理人  寅○○
被      告  丁○○
            乙○○
訴訟代理人  成介之律師
            徐秀蘭律師
被      告  丙○○
            甲○○
            己○○○
            卯○○○
            國立臺灣大學
法定代理人  戊○○
上  1   人
訴訟代理人  鍾永盛律師
複  代理人  吳偉豪律師
            庚○○
上列當事人間請求分割共有物事件，經本院於民國99年3 月9 日
言詞辯論終結，判決如下：
    主  文
兩造共有如附表所示不動產准予變價，所得價金並依附表所示應
有部分比例分配之。
訴訟費用由兩造依附表應有部分所示之比例負擔。
    事實及理由
甲、程序方面：
    本件被告丁○○、乙○○、丙○○、甲○○、己○○○、卯
    ○○○經合法通知，未於言詞辯論期日到場，核無民事訴訟
    法第386 條所列各款情形，爰依原告之聲請，由其一造辯論
    而為判決。
乙、實體方面：
一、原告主張：
（一）緣坐落臺北縣三峽鎮○○段343 之14地號土地（以下簡稱
      ：系爭土地）分區使用已變更為住宅用地，其共有人為兩
      造，系爭土地原告之應有部分為6/26，被告之應有部分共
      計20/26 。而系爭土地面臨三峽鎮○○路，兩造另有土地
      在系爭土地之相鄰位置（原告為同段365 、365 之1 、36
      5 之4 地號土地、被告為同段342 之4 、342 之14、343
      之5 、343 之15地號土地），然原告所有之365 之1 地號
      土地皆不臨光明路，需經由系爭土地始能通行光明路，而
      被告所有342 之4 、342 之14、343 之5 、343 之15地號
      土地皆面臨光明路，故其利用系爭土地並非急迫，但為土
      地之利用及原告相鄰土地之需要，原告遂提起本件訴訟。
（二）按共有物之分割，依共有人協議之方法行之；分割之方法
      不能協議決定，或於協議決定後因消滅時效完成經共有人
      拒絕履行者，法院得因任何共有人之請求，命為下列之分
      配：一、以原物分配於各共有人。但各共有人均受原物之
      分配顯有困難者，得將原物分配於部分共有人；二、原物
      分配顯有困難時，得變賣共有物，以價金分配於各共有人
      ；或以原物之一部分分配於各共有人，他部分變賣，以價
      金分配於各共有人，民法第824條第1項、第2項分別定有
      明文。查被告丁○○、乙○○、丙○○、甲○○、己○○○、卯○○○已將其所有應有部分出售予原告，並已完成
      登記，原告主張本件應為原物分割，分割方案如附圖所示
      （附圖即卷附臺北縣樹林地政事務所98年8月17日之土地
      複丈成果圖）。又按原物分割方式，每一共有人所分得之
      應有部分面積過小，土地複丈成果圖繪圖誤差太大，若採
      用變價分割方式，原告亦無意見。
（三）聲明：1.兩造所有坐落臺北縣三峽鎮○○段343 之14地號
      土地准予分割；2.分割方法，附圖A 所示面積43平方公尺
      由原告分得，附圖B 所示面積21平方公尺由被告丁○○、
      乙○○、丙○○、甲○○、己○○○、卯○○○分得，附
      圖C 所示面積29平方公尺由被告國立臺灣大學分得。
二、被告則以下開情詞置辯：
（一）被告丁○○、丙○○、甲○○、己○○○、卯○○○未於
      言詞辯論期日到場，亦未提出書狀作何聲明或陳述。
（二）被告乙○○部分：被告已將系爭土地出售予原告，僅因土
      地遭假處分中，無法辦理過戶，且被告同意原告之分割方
      案。
（三）被告國立臺灣大學（以下簡稱：臺灣大學）部分：
  １、查系爭土地原為訴外人王增祥之父王錦泉所有，因故變賣
      而易主，嗣王增祥事業有成，乃主動出資買回系爭土地，
      王錦泉乃向王錦祥承諾，系爭土地暫時信託登記於其名下
      ，迨其百年後歸還於王增祥。而王增祥於民國93年6 月間
      將其所有系爭土地應有部分1/2 贈與被告臺灣大學，被告
      臺灣大學因之取得系爭土地8/26應有部分之所有權登記。
  ２、次查，被告臺灣大學為一公家機關，僅能依法令規定或學
      校校務會議決議執行相關事項。而原告曾致函被告臺灣大
      學要約合併申請建築，案經被告臺灣大學於95年6 月29日
      校務發展規劃委員會94學年度第6 次會議中決議：「本案
      343-14地號土地切割出售，其底價請參考市價及該筆土地
      相關位置擬定」，則被告臺灣大學之基本立場即為切割出
      售。又為使國有土地標售可獲得較高售價機會，以增加國
      有資產價值，並促進土地之有效利用，被告臺灣大學主張
      之分割分案如98年6月29日民事陳述意見狀所附之附圖所
      示。
  ３、聲明：原告之訴駁回。
三、按「各共有人，得隨時請求分割共有物，但因物之使用目的
    不能分割或契約訂有不分割或契約訂有不分割之期限者，不
    在此限」、「前項契約所定不分割期限，不得逾五年，逾五
    年者，縮短為五年」，民法第823條第1項、第2項分別定有
    明文。次按依司法院大法官會議第358號解釋謂「各共有人
    得隨時請求分割共有物，固為民法第823條第1項前段所規定
    ，惟同條項但書又規定，因物之使用目的不能分割者，不在
    此限，其立法意旨在於增進共有物之經濟效用，並避免不必
    要之紛爭」，最高法院81年台上字第2668號判例謂「各共有
    人得隨時請求分割共有物，為民法第823條第1項前段所明定
    ，此項規定，旨在消滅物之共有狀態，以利融通與增進經濟
    效益。不動產共有人協議分割後，其辦理分割登記請求權之
    消滅時效完成，共有人中有為消滅時效完成抗辯而拒絕給付
    者，該協議分割契約既無從請求履行，協議分割之目的無由
    達成，於此情形，若不許裁判分割，則該不動產共有之狀態
    將永無消滅之可能，揆諸分割共有物之立法精神，自應認為
    得請求裁判分割」可資參照。又按共有物分割之方法不能協
    議決定者，法院得由任何共有人之聲請，命為以原物分配於
    各共有人，或變賣原物為價金之分配（民法第824條第2項、
    第3項規定及最高法院50年台上字第919號判例意旨參照）。
    另法院裁判分割共有物，定其分配，應兼顧全體共有人之利
    益，斟酌各共有人之利害關係並共有物之性質、價格、利用
    價值及經濟效用決之（最高法院84年度台上字第1538號判決
    意旨參照）。則系爭土地在使用目的上並無不能分割之情形
    ，亦無兩造協議分割之約定，揆諸上開法律規定及實務之見
    解，故原告訴請裁判分割，自為法之所許。
四、再查，系爭土地面積僅93平方公尺，而各共有人之應有部分
    比例如附表所示，均屬過少，且被告丁○○、丙○○、甲○○、己○○○、卯○○○迄至言詞辯終結時，迭經本院於通
    知書上註記如有分割方案請於開庭時提出等語，惟則均未提
    出任何分割方法，亦未表示仍有維持部分共有之意願，以供
    本院參酌，是查無其他異於變價分割以外之分割方法係對兩
    造有利之分割方法。又因本件共有人散居各處，統合不易，
    導致共有物之經濟效能無法發揮，兩造且無法提出任何對全
    體共有人有利的原物分割方法，則原告對於依應有部分比例
    變價分割亦無意見，而如系爭土地為變價分割，各共有人皆
    可應買（最高法院86年台上字第1737號判決意旨參照），良
    性公平競價之結果，各共有人能分配之金額增加，反較有利
    各共有人，系爭土地亦可發揮更大之經濟效用，從而，本院
    認為，如以變價分割，方能兼顧各共有人之利益，自以變價
    分割為宜。
五、綜上所述，原告依民法第823條第1項前段之規定，訴請就系
    爭土地為裁判分割，為有理由，本院依該土地性質及分割後
    之經濟效用等情形，認以變價分割為當，已如前述，爰判決
    如主文第1項所示。
六、至兩造其餘之攻擊防禦方法及證據資料，經本院斟酌後，認
    為均不足以影響本判決之結果，自無一一詳予論述之必要，
    附此敘明。
七、訴訟費用之負擔：民事訴訟法第80條之1（因共有物分割之
    事件涉訟，由敗訴當事人負擔顯失公平者，法院得酌量情形
    ，命勝訴之當事人負擔其一部，民事訴訟法第80條之1定有
    明文。查系爭土地雖因兩造無法達成分割協議，原告因而提
    起訴訟，但兩造均因系爭土地之分割而互蒙其利，故依上開
    規定，本院認此部分訴訟費用應由兩造按分割前之原所有權
    應有部分比例負擔）。
中    華    民    國    99    年    3     月    31    日
                  民事第三庭    法  官  邱靜琪
以上正本係照原本作成
如對本判決上訴，須於判決送達後20日內向本院提出上訴狀
中    華    民    國    99    年    3     月    31    日
                                書記官  鄭美莉
附表：
一、變價分割之標的：臺北縣三峽鎮○○段343之14號。
二、應有部分比例：
（一）辛○○：2/26
（二）壬○○：2/26
（三）辰○○：2/26
（四）丑○○：2/26
（五）癸○○○：2/26
（六）子○○：2/26
（七）丁○○：1/26
（八）乙○○：1/26
（九）丙○○：1/26
（十）甲○○：1/26
（十一）己○○○：1/26
（十二）卯○○○：1/26
（十三）國立臺灣大學：8/26

司法院資訊處製作；財團法人民間司法改革基金會備份。
